【裁判字號】    89,自,52
【裁判日期】    890320
【裁判案由】    詐欺
【裁判全文】
臺灣臺北地方法院刑事判決                            八十九年度自字第五二號
    自  訴  人  乙○○
    被      告  丙○○
右列被告因詐欺案件，經自訴人提起自訴，本院判決如左：
    主  文
丙○○無罪。
    理  由
一、自訴意旨略以：被告丙○○意圖為自己不法之所有，明知其富邦銀行民生分行帳
    號000000000號帳戶內存款不足，竟於民國（下同）八十八年五、六月
    間，在台北市○○路五十號九樓甲○○住處，透過甲○○向自訴人借款新台幣（
    下同）二萬五千元，並簽發該銀行金額一萬八千元、發票日八十八年八月十八日
    及金額七千元、發票日八十八年八月二十五日等二張支票予自訴人，向自訴人詐
    得二萬五千元，嗣經提示上開支票因存款不足遭退票，始知上情，因認被告涉有
    刑法第三百三十九條第一項之詐欺罪嫌云云。
二、按犯罪事實應依證據認定之，無證據不得推定其犯罪事實；且不能證明被告犯罪
    者，應諭知無罪之判決，刑事訴訟法第一百五十四條、第三百零一條第一項分別
    定有明文。又認定不利於被告之事實，需依積極證據，茍積極證據不足為不利於
    被告事實之認定時，即應為有利於被告之認定，更不必有何有利之證據（最高法
    院三十年上字第八一六號判例參照）。次按刑法第三百三十九條第一項詐欺罪之
    成立，以意圖為自己或第三人不法所有，以詐術使人將本人或第三人之物交付為
    要件，所謂以詐術使人交付，必須被詐欺人因其詐術而陷於錯誤，若其所用方法
    ，不能認為詐術，亦不致使人陷於錯誤，即不構成該罪（最高法院四十六年台上
    字第二六０號判例參照）。至民事債務當事人間，若有未依債務本旨履行給付債
    務之情形，因在一般社會經驗上可能之原因甚多，或因不可歸責之事由無法給付
    ，或因合法得對抗他造主張抗辯而拒絕給付，甚或於債之關係成立後始因可歸責
    之事由而遲延給付，均有可能，非必出於自始無意給付之詐欺一端，是苟無足以
    證明被告於債之關係發生時自始即欲故意成立財產犯罪之積極證據，依前揭刑事
    訴訟法第一百五十四條之規定，自不得僅以被告債信違反之客觀事後狀態，推定
    被告該當於意圖不法所有並施用詐術之詐欺罪構成要件。
三、本件自訴人乙○○認被告丙○○涉有右揭詐欺罪嫌，無非以自訴人之指訴、證人
    甲○○於本院調查時之證述及被告所簽發之上開支票、退票理由單各二紙為其主
    要論據。訊據被告堅決否認有何詐欺之犯行，辯稱：其係簽發上開支票直接向甲○○調現，並不認識乙○○，當初發票時其支票帳戶尚未拒絕往來，係於八十八
    年九月十七日始拒絕往來，之前亦曾多次向甲○○借款且均有還，此次是因經濟
    狀況不好始未還款，並非詐欺等語。經查：
  (一)被告於借款時所交付之二紙支票，經提示因存款不足均遭退票，固有上開支票、
    退票理由單各二紙在卷可稽，惟被告雖於八十七年九月五日第一次因存款不足退
    票，但該第一次退票至八十八年六月二十八日第二次退票間，均無退票紀錄，雖
    嗣後陸續退票，然於八十八年八月十二日前之多次退票均已註銷，於八十八年九
    月十七日始成為拒絕往來戶，而其支票帳戶之存款餘額於八十八年五、六月間多
    次逾所借金額二萬五千元，此有富邦銀行民生分行八十九年一月二十日富民第０
    一一號函及函附退票備查卡、客戶存提紀錄單附卷可憑，顯見被告於八十八年五
    、六月間借款時，並非無支付能力之人，參以證人甲○○於本院調查時證稱：被
    告只是剛好不方便向我調錢，以前他有來借過錢等語，自訴人亦於本院調查時陳
    稱：被告以前與甲○○有一、二萬的金錢往來，都有兌現清償等語，益見被告債
    信尚稱良好，是被告所辯係經濟狀況不好始未還款，並非詐欺之詞，尚堪採信。
  (二)至證人甲○○於本院調查時證稱：被告係於八十八年五、六月間透過其向自訴人
    借款，並簽發支票二紙，隔天自訴人將錢交給被告時其在場等語，充其量僅能證
    明被告借款之事實，尚不足以證明被告有何施用詐術之行為，而自訴人除借款之
    票款未清償之事實外，並無提出其他被告自始即有意行騙等積極事證以供調查，
    以此債務不履行之事實，尚難認被告於借款之初即有不法所有之意圖，本案應屬
    單純債務不履行之民事糾紛，核與詐欺罪之構成要件自屬有間。此外，復查無其
    他積極證據足認被告有何詐欺犯行，既不能證明被告犯罪，揆諸首揭說明，自應
    為被告無罪之諭知。
據上論斷，應依刑事訴訟法第三百四十三條、第三百零一條第一項，判決如主文。
中      華      民      國    八十九    年      五      月    二十六    日
                                    臺灣臺北地方法院刑事第七庭
                                        審判長法  官  陳  坤  地
                                              法  官  蔡  世  祺
                                              法  官  蕭  清  清
右正本證明與原本無異。
如不服本判決，應於判決送達後十日內，向本院提出上訴狀。
                  書記官  廖  穎  穗
中      華      民      國    八十九    年      五      月    三十      日


司法院資訊處製作；財團法人民間司法改革基金會備份。
